# 데이터 요약

- 이윤석
- 6 16, 2020

## 대푯값(central tendency)

### 산술평균(arthmetic mean)

어느 날 오전에 전신마취를 예정한 채로 수술실로 입장한 성인 열다섯 명의 평균혈압을 측정하여 다음과 같이 기록하였다.

```{r prompt = TRUE}
mbp <- c(98, 89, 94, 84, 99, 84, 79, 66, 93, 80, 85, 82, 73, 80, 89)
attributes(mbp) <- list(units = "mm Hg")
mean(mbp)
```

수식 없이 "평균"이라고 말할 때 흔히 "산술평균"을 뜻하는 경우가 많다. 간격척도(interval scale)로 측정된 데이터가 아니라면 산술평균은 의미를 가지기 어렵다.

### 중간값(중위수; median)

```{r prompt = TRUE}
median(mbp)
```

치우친 값을 가지고 있는 데이터의 대푯값은 평균보다는 중간값이 데이터의 중심을 더 잘 반영한다. 정의 그대로 순서대로 나열했을 때 중간에 위치한 값을 고른다.

데이터의 길이가 짝수라면 중간의 바로 앞뒤 값의 산술평균을 취한다. 함수 `median`으로 쉽게 찾을 수 있지만 개념적으로 다음과 같다.

```{r prompt = TRUE}
le <- length(mbp)
mid <- round(le %/% 2)
mid <- c(mid, mid + ifelse( le %% 2 == 0, 
	1, 			# even size
	0 ) ) 		# odd size
sum( sort(mbp)[mid] ) / 2
```

### 최빈수(mode) 

```{r prompt = TRUE}
sort( table(mbp), decreasing = TRUE )
```

간격척도(interval scale)로 측정된 데이터에서는 최빈수로 대푯값을 묘사하는 것이 적절하지 않다. 범위를 설정한 후에 도수를(frequency) 측정하는 방법이 대안이다. 

```{r prompt = TRUE}
# It is arbitrary how to adjust intervals.
intv <- ifelse(mbp <= 80, "<=80",
	 ifelse(mbp <= 90, "81-90", "90<") )
intv <- factor(intv, levels = c("<=80", "81-90", "90<")	)
table(intv)
```






## 불확정도(uncertainty)

대푯값으로 데이터의 중심성향을 나타낸다면 불확정도는 대푯값으로 설명할 수 없는 부분을 수치로 묘사한다. 불확정도는 모든 통계적 추리행위의 출발점에 있다. 

### 범위(range)

데이터 내에서 최솟값과 최댓값을 범위로 부른다. 대푯값으로 설명할 수 없는 부분의 극한을 나타내는 편리한 값이지만 외톨이값이 있는 경우에는 (외톨이값의 위치에 따라) 불확정도를 과대(과소)평가하는 경향이 생긴다.

```{r prompt = TRUE}
range(mbp)
c( min(mbp), max(mbp) )
```

### 제곱합(sum of squares; ss)

주어진 데이터의 불확정도를 묘사하기 위해서 제곱합을 맨 앞에 기록하는 일은 드물지만 여러 추리통계의 근간을 이루기 때문에 이해해 두면 편리하다.

정의 그대로 제곱합은 모든 관찰값과 평균과의 차이의 제곱의 합이다($ss = \sum {(x_i - \bar{x}_i)^2}$). 차이의 제곱을 취함으로서 양의 차이와 음의 차이가 서로 상쇄되는 현상을 방지하고 평균과 차이가 큰 관찰값이 많을수록 그 영향력을 높게 책정할 수 있는 장점이 있다.

```{r prompt = TRUE}
( ss <- sum( ( mbp - mean (mbp) ) ^ 2 ) )
```



### 분산(variance)

위에서 계산한 제곱합을 모집단의 `표본수 - 1`로 나누면 데이터의 분산($s^2$)을 얻을 수 있고 내장함수 `var`를 써도 된다.

```{r prompt = TRUE}
ss / ( length(mbp) - 1 ) 
var( mbp )
```

### 표준편차(standard deviation; sd)

분산은 데이터의 불확정성을 나타내는 좋은 지표이지만 (차이의 제곱을 취했으므로) 데이터의 측정 단위와 일치하지 않는 불편을 초래한다. 따라서 분산에 제곱근을 취한 통계량인 표준편차가 데이터의 불확정성을 나타내는 대표 지표가 된다. 내장함수로는 `sd`를 쓸 수 있다.

```{r prompt = TRUE}
sqrt( ss / ( length(mbp) - 1 ) )
sd( mbp )
```

정규분포에 근사하는 데이터의 경우에 평균으로부터 표준편차의 1배 위아래 범위에 데이터의 68퍼센트가 들어 있고 2배 위아래에는 데이터의 95퍼센트가 들어 있다는 반쯤의 명제가 있다. 이 명제는 정확하지는 않지만 널리 통용되므로, 엄밀한 과학 기술의 맥락이 아니라면 - 예, 과학논문 -  자유롭게 사용해도 무방하다.


### 평균의 표준오차(standard errors of mean; SEM; SE)

우리의 평균동맥압 측정의 목표가 수술실로 입장하는 전신마취 예정환자들의 마취 전 혈압을 파악하는 것이었다면 혈압은 여러 번에 걸쳐서 측정되어야 모집단에 가까워질 것이다. 위에서 다루고 있는 15명의 환자의 평균동맥압의 평균이 85 mm Hg이지만 다른 날에 측정했을 때 86이고 또 다른 날에는 79이기도 할 때 어느 날의 평균이 전체 평균을 대변하는지 알 수 없다. 날짜를 구분하지 않고 사흘 동안의 측정을 뭉뚱그려 45명을 하나의 측정으로 간주하고 계산하면 평균은 83.3 mm Hg로 계산된다. 만약 측정의 반복이 반복될 때 얻어지는 평균을 대평균이라는 용어로 부르고 환자의 숫자가 증가하면 모집단을 대표할 가능성이 높아질 것이다.

따라서, 우리가 측정한 데이터의 평균은 모집단 평균의 추정값일 뿐으로 모집단의 평균에 얼마나 가까운지를 추정한 통계량이 SEM이다. 자주 줄여서 SE로 부른다. SE는 데이터의 분산(SD)을 표본수로 나눈 값에 제곱근을 취한 꼴로 얻는다($\sqrt{var/n}$).

```{r prompt = TRUE}
sqrt( var(mbp) / length(mbp) )
```

### 평균의 신뢰구간(confidence intervals of the mean; CI)

측정된 데이터의 평균으로부터 SE의 일정 배율만큼 곱한 값을 더하고 뺀 범위이다. 정의상 68% CI는 평균으로부터 1배의 SE 위아래 값을 포함하고 95% CI는 2배의 SE 위아래 값을(정확히는 $1.96 \times SE$) 포함하게 되어 있다. 95% CI는 이렇게 구한다.

```{r prompt = TRUE}
c_limit <- 1.96 * sqrt( var(mbp) / length(mbp) )
( ci <- c( mean (mbp) - c_limit, mean (mbp) + c_limit) )
```

위에서 1.96는 정규분포의 오른쪽 꼬리의 2.5퍼센트를 배제한 분위계수 즉, 97.5분위계수 값으로서($1 - 0.05/2$) R의 내장함수로는 다음처럼 구할 수 있다.

```{r prompt = TRUE}
qnorm(0.975)
```

만약 99% CI를 계산하고자 하면 2.58을 곱하면 된다.

```{r prompt = TRUE}
qnorm(1 - 0.01/2)
```

정규분포를 전제로 하여 추정한 신뢰구간은 다른 특정 분포를 전제하여 추정한 신뢰구간과 크고작은 폭의 차이를 가진다. 위 15명의 혈압 데이터에서 t분포를 근간으로 한 95% CI는(자유도 df = n - 1) 위에서 추정한 값과 조금 다르다. 어떤 분포를 택할지는 맥락에 따라 합리적으로 선택하되 많은 상황에서 정규분포의 분위계수를 써서 추정한 CI가 통용된다.

```{r prompt = TRUE}
t.test (mbp)$conf.int
# re-calculation with t-quantile
c_limit <- qt(1 - 0.05/2, df = 15 - 1) * sqrt( var(mbp) / length(mbp) )
( ci <- c( mean (mbp) - c_limit, mean (mbp) + c_limit) )
```




## 도수(frequency)로 측정된 자료


근래에는 절대연령을 가린 채 단지 범위의 연령만 제공하는 의료빅데이터가 늘고 있어서 간격척도로 측정되었을 원자료에 대해서도 도수로 자료를 묘사하는 소개했었지만, 처음부터 도수의 형태로 측정되었다면 도수표가(frequency table) 데이터를 요약하는 간단하면서 명확한 방법이다.

저번의 flights 데이터에서 월별 출발공항별 집계를 구할 때 사용한 방법이다.

```{r prompt = TRUE}
with(flights, table(month, origin))
```

이륙지연이 간격척도(분)로 측정되어 있으므로 항공사별 평균과 표준편차를 비교하는 것이 자연스럽지만 이륙지연 여부로 도수를 집계하는 것도 데이터를 표현하는 편리한 방식이다.

```{r prompt = TRUE}
t <- with(flights, table(carrier, dep_delay > 0))
t[order(t[, 2], decreasing = TRUE),]
```

위에서는 집계 후 빈도순으로 정렬까지 했다. 
비행의 총 횟수가 많으면 지연의 횟수도 앞설 수 있으므로 백분율로 구해서 다시 나열했다.

```{r prompt = TRUE}
t <- cbind(t, 
	apply(t, 1,  
		function(x) 
			round (x[2] / sum(x) * 100, 1) 
		) # apply
	) # cbind
colnames(t) <- c("no delay", "delay", "delay (%)")
t[order(t[, "delay (%)"], decreasing = TRUE),]	
```



## 함수 summary

R은 불특정 자료형을 가진 벡터(들)에 대한 요약값을 한꺼번에 계산해 주는 summary 함수를 내장하고 있다. 가령 세 번째 수업에서 다루었던 Orthodont 데이터에 대해서 summary를 명령하면 이렇게 나온다.

```{r prompt = TRUE}
data(Orthodont, package = "nlme")
summary(Orthodont)
```

즉, 요약해야 할 대상이 간격척도라면 최소, 최댓값, 중간값, 산술평균과 제1, 제3사분위수가 계산되고 명칭척도라면(여기서는 피험자번호와 성별) 도수로 집계된다. 개별 변수에 대해서도 시행할 수 있다.

```{r prompt = TRUE}
summary(Orthodont$distance)
class(summary(Orthodont$distance))
```

출력되는 값은 table 형식이므로 tapply에서 작동하도록 하려면 단일벡터로 바꾸면 된다. (다만 순서의 의미는 프로그래머가 알고 있어야 한다.)

```{r prompt = TRUE}
with(Orthodont, tapply(distance, age, function(x) as.vector(summary(x)))) #
```

또는 설명을 부착하는 일은 지루하기는 해도 결과를 빠르게 읽어 내는 데 실수를 줄이는 방편이 될 수 있다.

```{r prompt = TRUE}
with(Orthodont, tapply(distance, age, 
	function(x) {
		v <- as.vector( s <- summary( x ) )
		names( v ) <- names( s )
		return ( v )
		} # closure of function 
		) # closure of tapply 
	) # closue of with
```


## R 내장 데이터들

R의 장점 중 하나는 셀 수 없이 많은 데이터를 연구용, 훈련용으로 내장하고 있다는 점이다. 어디에 무엇이 있는지 알기 어렵다는 점이 장애물이지만 구글 검색창에 `R built-in dataset` 또는 `Useful dataset embedded in R` 등으로 검색하면 어떤 방식으로든 안내 받을 수 있다. 다음은 무작위 목록이다. 각각에 대한 상세한 설명은 헬프 페이지를 이용하면 좋다. 가령 `?mtcars` 또는 `??mtcars`

다음은 극히 일부분으로서 이 자리에서 불러 들여서 간단히 테스트 해 보라.


### mtcars

32종의 자동차의 기종별 제원과 도로테스트 기록을 담은 목록이다. 간격척도, 명칭척도가 혼재한 자료이다. 함수 `data`를 필요로 하지 않고 처음부터 작업공간에 들어 있다.

```{r prompt = TRUE}
str(mtcars)
```

### ToothGrowth

실험쥐의 치아성장을 영양보조제(비타민씨 또는 오렌지주스)와 용량에 따라 조사한 균형 잡힌 전향무작위실험자료이다. 이것도 작업공간에 탑재되어 있다.

```{r prompt = TRUE}
str(ToothGrowth)
```

### iris

붓꽃의 품종별 식별 자료로서 다변량분석을 위해서 자주 인용된다.

```{r prompt = TRUE}
str(iris)
```

---
(끝)

